---
title: "Francois"
format: html
editor: visual
---

## 5.2. Classement des lacs selon leur richesse en nutriments

Pour ce qui est de la quantité totale en nutriments, le lac le plus enrichi est le Pin rouge avec un total de 26.02 mg/l.

```{r, message=FALSE, warning=FALSE}
library(readxl)
library(dplyr)
library(janitor)
library(ggplot2)
library(plotly)

# Charger et nettoyer la base
df <- read_excel("Base de données commune.xlsx") %>%
  clean_names()

# Nettoyer et convertir les valeurs en numériques (si texte ou NA)
df_clean <- df %>%
  filter(!is.na(lac), lac != "") %>%
  mutate(
    phosphore_total = suppressWarnings(as.numeric(phosphore_total)),
    chlorophylle_a = suppressWarnings(as.numeric(chlorophylle_a)),
    carbone_organique_dissous = suppressWarnings(as.numeric(carbone_organique_dissous))
  ) %>%
  filter(!is.na(phosphore_total) | !is.na(chlorophylle_a) | !is.na(carbone_organique_dissous))

# Calculer les moyennes par lac
df_summary <- df_clean %>%
  group_by(lac) %>%
  summarise(
    moy_phosphore = mean(phosphore_total, na.rm = TRUE),
    moy_chlorophylle = mean(chlorophylle_a, na.rm = TRUE),
    moy_carbone = mean(carbone_organique_dissous, na.rm = TRUE),
    .groups = "drop"
  ) %>%
  mutate(
    total_nutriments = rowSums(across(starts_with("moy_")), na.rm = TRUE)
  ) %>%
  arrange(desc(total_nutriments))

# Créer le graphique ggplot
p <- ggplot(df_summary, aes(x = reorder(lac, total_nutriments), y = total_nutriments,
                            text = paste("Lac :", lac,
                                         "<br>Phosphore :", round(moy_phosphore, 2),
                                         "<br>Chlorophylle :", round(moy_chlorophylle, 2),
                                         "<br>Carbone org. dissous :", round(moy_carbone, 2),
                                         "<br>Total nutriments :", round(total_nutriments, 2)))) +
  geom_col(fill = "#2b8cbe") +
  coord_flip() +
  labs(
    title = "Classement des lacs selon leur richesse en nutriments",
    x = "Lacs",
    y = "Moyenne des concentrations (µg/L ou mg/L)"
  ) +
  theme_minimal()

# Rendre le graphique interactif
ggplotly(p, tooltip = "text")

```

# 6. Carte **\| Zoo plancton**

La carte suivante, nous permet d’identifier les espèces de zooplanctons et les lacs où ils peuvent se retrouver. En terme numérique, la Bosmina ressort comme l’espèce la plus abondante alors que la Polyphemus la moins représentée.

```{r, message=FALSE, warning=FALSE}
library(readxl)
library(dplyr)
library(janitor)
library(DT)

# Lire et nettoyer la base
df <- read_excel("Base de données commune.xlsx") %>%
  clean_names()

# Liste des espèces zooplanctoniques
zooplanctons <- c(
  "calanoide", "cyclopoide", "bosmina", "daphnia", "holopedium",
  "diaphanosoma", "chydorus", "leptodora", "polyphemus", "chaoborus",
  "hydracarina", "chironomidae", "ostracoda"
)

# Palette de couleurs (emoji ou fond HTML)
species_colors <- c(
  calanoide = "#FFD700",      # or / jaune
  cyclopoide = "#FF6347",     # rouge clair
  bosmina = "#1E90FF",        # bleu
  daphnia = "#32CD32",        # vert
  holopedium = "#DA70D6",
  diaphanosoma = "#FFA500",
  chydorus = "#87CEEB",
  leptodora = "#800080",
  polyphemus = "#A0522D",
  chaoborus = "#008B8B",
  hydracarina = "#006400",
  chironomidae = "#FF1493",
  ostracoda = "#6A5ACD"
)

# Créer un tableau binaire (présence/absence) pour chaque lac et espèce
df_pres <- df %>%
  select(lac, all_of(zooplanctons)) %>%
  group_by(lac) %>%
  summarise(across(everything(), ~ any(!is.na(.) & . > 0))) %>%
  ungroup()

# Remplacer TRUE par case colorée, FALSE par vide
df_color <- df_pres

for (z in zooplanctons) {
  df_color[[z]] <- ifelse(
    df_color[[z]],
    paste0("<div style='width:20px;height:20px;background-color:", species_colors[[z]], ";border-radius:3px;margin:auto'></div>"),
    ""
  )
}

# Renommer les colonnes avec noms lisibles
names(df_color) <- c("Lac", tools::toTitleCase(zooplanctons))

# Créer le tableau interactif
datatable(
  df_color,
  escape = FALSE,  # autoriser HTML dans les cellules
  rownames = FALSE,
  options = list(pageLength = 10, autoWidth = TRUE)
)

```

# 7. Heatmap **\| Flux et émission de CO2**

## 7.1. Variabilité au sein des lacs

Les zones à forte émission se concentrent dans le secteur HSBL alors que dans le SBL, les zones sont globalement peu émettrices. Ce pourrait être dû à une combinaison de facteurs biologiques, physiques et anthropiques. Les principales zones du secteur HSBL à émissions marquées sont : le quai de biologie, le Centre du lac (pélagique), à proximité de la plage et le quai privé.

```{r, message=FALSE, warning=FALSE}
library(readxl)
library(dplyr)
library(janitor)
library(plotly)

# Charger et nettoyer les données
df <- read_excel("Base de données commune.xlsx") %>%
  clean_names()

# Nettoyer les valeurs d’émissions (caractères → numériques fiables)
df_clean <- df %>%
  mutate(
    emissions = as.numeric(gsub(",", ".", gsub("[^0-9,\\.]", "", emissions_co2_annuel_tg_c_co2_yr))),
    zone = zone_du_lac_echantillonnee
  ) %>%
  filter(!is.na(emissions), !is.na(zone))

# Regrouper les émissions par zone (total ou moyenne si nécessaire)
df_grouped <- df_clean %>%
  group_by(zone) %>%
  summarise(total_emissions = sum(emissions, na.rm = TRUE)) %>%
  ungroup()

# Définir les nœuds
nodes <- data.frame(name = c("Émissions CO₂", unique(df_grouped$zone)))

# Créer les liens (flux) entre source et cibles
links <- data.frame(
  source = 0,  # "Émissions CO₂" → index 0
  target = match(df_grouped$zone, nodes$name) - 1,  # correspondance des index
  value = round(df_grouped$total_emissions, 2)
)

# Créer le diagramme Sankey
plot_ly(
  type = "sankey",
  orientation = "h",
  node = list(
    label = nodes$name,
    pad = 15,
    thickness = 20,
    color = "lightblue"
  ),
  link = list(
    source = links$source,
    target = links$target,
    value = links$value,
    label = paste("CO₂ :", links$value, "Tg/an")
  )
) %>%
  layout(
    title = "Sankey Diagram: Répartition des émissions de CO₂ par zone échantillonnée",
    font = list(size = 12)
  )

```

## 7.2. Dot plot / Emissions Annuelles CO2 par lac

Le lac Achigan est celui qui a émis plus de CO2 avec un total de 1208.5 Tg CO2/ an suivi du lac Connely avec 344 Tg CO2/an.

```{r, message=FALSE, warning=FALSE}
library(readxl)
library(dplyr)
library(plotly)

# Lecture des données
data <- read_excel("Base de données commune.xlsx", sheet = "GEO1315_2025")

# Nettoyage de la colonne CO2
data_clean <- data %>%
  rename(
    CO2_raw = `Emissions CO₂ Annuel (Tg C-CO₂/yr)`
  ) %>%
  mutate(
    CO2 = as.numeric(gsub(",", ".", gsub("[^0-9,\\.]", "", CO2_raw)))
  ) %>%
  filter(!is.na(CO2), !is.na(LAC)) %>%
  group_by(LAC) %>%
  summarise(Emission_CO2 = mean(CO2, na.rm = TRUE), .groups = "drop") %>%
  arrange(desc(Emission_CO2))

# Création du dot plot interactif
plot_ly(
  data_clean,
  x = ~Emission_CO2,
  y = ~reorder(LAC, Emission_CO2),
  type = 'scatter',
  mode = 'markers',
  marker = list(size = 10, color = 'darkgreen'),
  text = ~paste("Lac:", LAC, "<br>CO₂:", round(Emission_CO2, 3), "Tg C-CO₂/yr"),
  hoverinfo = "text"
) %>%
  layout(
    title = "Dot Plot : Émissions annuelles de CO₂ par lac",
    xaxis = list(title = "Émissions CO₂ (Tg C-CO₂/yr)"),
    yaxis = list(title = "Lacs", tickfont = list(size = 10)),
    margin = list(l = 120)
  )

```

# 8. Nuage de points **\| Hydrographie**

## 8.1. Relation entre Temps renouv. et ratio drainage

La majorité des points sont concentrés à gauche (temps de renouvellement \< 1 an), avec un ratio de drainage variant fortement. La tendance est que la majorité des lacs se renouvellent rapidement mais ont un temps de drainage très variable. Le cas spécifique du lac Cromwell avec un temps de renouvellement de 0.06 an soit 22 jours (très rapide) et un ratio de 94.08.

```{r, message=FALSE, warning=FALSE}
library(readxl)
library(dplyr)
library(plotly)

# Chargement des données
data <- read_excel("Base de données commune.xlsx", sheet = "GEO1315_2025")

# Nettoyage et conversion des colonnes
data_clean <- data %>%
  mutate(
    `Temps Renouvellement (année)` = as.numeric(gsub(",", ".", gsub("[^0-9,\\.]", "", `Temps Renouvellement (année)`))),
    `Ratio Drainage` = as.numeric(gsub(",", ".", gsub("[^0-9,\\.]", "", `Ratio Drainage`)))
  ) %>%
  filter(!is.na(`Temps Renouvellement (année)`), !is.na(`Ratio Drainage`), !is.na(SECTEUR)) %>%
  filter(SECTEUR %in% c("SBL", "HSBL"))

# Définir les couleurs par secteur
data_clean <- data_clean %>%
  mutate(Couleur = ifelse(SECTEUR == "HSBL", "red", "blue"))

# Création du scatterplot interactif
plot_ly(
  data = data_clean,
  x = ~`Temps Renouvellement (année)`,
  y = ~`Ratio Drainage`,
  type = 'scatter',
  mode = 'markers',
  color = ~SECTEUR,
  colors = c("SBL" = "blue", "HSBL" = "red"),
  text = ~paste("Lac:", LAC,
                "<br>Temps Renouvellement (année):", `Temps Renouvellement (année)`,
                "<br>Ratio Drainage:", `Ratio Drainage`,
                "<br>Secteur:", SECTEUR),
  marker = list(size = 10),
  hoverinfo = "text"
) %>%
  layout(
    title = "Relation entre Temps de Renouvellement et Ratio de Drainage",
    xaxis = list(title = "Temps de Renouvellement (années)"),
    yaxis = list(title = "Ratio de Drainage"),
    legend = list(title = list(text = "Secteur"))
  )

```

## 8.2. Corrélation entre aire, volume et profondeur moyen

Une corrélation positive entre l’aire et le volume des lacs ressort clairement; faisant que plus un lac est large, plus son volume tend à être grand. Cependant, cette relation est modulée par la profondeur moyenne. Il n’en reste pas que la profondeur est un facteur clé qui peut déterminer le volume, et pas seulement l’aire.

```{r, message=FALSE, warning=FALSE}
library(readxl)
library(dplyr)
library(plotly)

# Lecture du fichier Excel
data <- read_excel("Base de données commune.xlsx", sheet = "GEO1315_2025")

# Nettoyage des colonnes numériques
data_clean <- data %>%
  mutate(
    Aire = as.numeric(gsub(",", ".", gsub("[^0-9,\\.]", "", `Aire du lac`))),
    Volume = as.numeric(gsub(",", ".", gsub("[^0-9,\\.]", "", `Volume du lac`))),
    Profondeur_Moy = as.numeric(gsub(",", ".", gsub("[^0-9,\\.]", "", `Profondeur Moy.`)))
  ) %>%
  filter(!is.na(Aire), !is.na(Volume), !is.na(Profondeur_Moy))

# Création du scatterplot 3D interactif
plot_ly(
  data_clean,
  x = ~Aire,
  y = ~Volume,
  z = ~Profondeur_Moy,
  type = "scatter3d",
  mode = "markers",
  marker = list(size = 4, color = ~Profondeur_Moy, colorscale = "Blues", showscale = TRUE),
  text = ~paste("Lac:", LAC,
                "<br>Aire:", round(Aire, 2), "km²",
                "<br>Volume:", round(Volume, 2), "km³",
                "<br>Profondeur Moyenne:", round(Profondeur_Moy, 1), "m"),
  hoverinfo = "text"
) %>%
  layout(
    title = "Scatterplot 3D : Aire, Volume et Profondeur Moyenne des lacs",
    scene = list(
      xaxis = list(title = "Aire du lac (km²)"),
      yaxis = list(title = "Volume du lac (km³)"),
      zaxis = list(title = "Profondeur Moyenne (m)")
    )
  )
```

## 
